【裁判字號】    89,易,2414
【裁判日期】    900410
【裁判案由】    詐欺
【裁判全文】
臺灣臺北地方法院刑事判決                        八十九年度易字第二四一四號
    公  訴  人  臺灣臺北地方法院檢察署檢察官
    被      告  丁○○
    選任辯護人  莫家駿律師
右列被告因詐欺案件，經檢察官提起公訴（八十九年度偵字第八一七六號），本院判
決如左：
    主  文
丁○○無罪。
    理  由
一、公訴意旨略以：被告丁○○基於意圖為自己不法所有之概栝犯意，明知自己無償
    債能力，竟先於民國八十七年二月二十八日，向位於台北市○○路○段二一八號
    由告訴人乙○○經營之「吉利車行」承租車牌號碼ＣＱ─九四七二號自小貨車，
    簽有「借用汽車切結書」，言明月租為新台幣（下同）二萬四千元，被告取得上
    開車輛後，並未依約繳交租金等費用，至八十八年五月五日返還車輛止，共積欠
    車租三十萬元，被告竟詐付發票人魏誌君所有如附表一所示之中興商業銀行蘆洲
    分行支票四張予告訴人乙○○，面額共計二十九萬八千元，惟屆期經提示，皆遭
    退票處理；被告乃於同年六月間，另簽發如附表二所示面額共計三十萬元之本票
    三張予告訴人乙○○，並換回上開遭退票之四張支票，惟迄今仍未清償分文。被
    告嗣又於八十八年五月五日，以發工資需週轉為由，經告訴人乙○○之介紹，向
    告訴人甲○○○詐借得二十萬元，並當場交付一紙發票人戊○○、票號0000
    000號、帳號00000000號、發票日期八十八年六月二十四日、面額二
    十萬元之桃園郵局支票予告訴人甲○○○，致告訴人甲○○○不疑有他，如數交
    付借款，詎屆期提示卻遭退票處理，被告乃於同年九月中旬簽立切結書，言明於
    同月底一定返還借款，惟復食言，其後於同年十月上旬交付一紙發票人丙○○、
    付款人台灣省合作金庫松興支庫、票號0000000號、帳號０三０八六─六
    號、發票日期八十八年十一月二十六日、面額七萬五八元之支票一紙予告訴人甲○○○，惟屆期提示，仍遭退票處理，嗣後被告即避不見面，逃逸無蹤，因認被
    告涉有刑法第三百三十九條第一項之詐欺取財罪嫌。
二、按犯罪事實應依證據認定之，無證據不得推定其犯罪事實，刑事訴訟法第一百五
    十四條定有明文。又認定不利於被告之事實，須依積極證據，茍積極證據不足為
    不利於被告事實之認定時，即應為有利於被告之認定，更不必有何有利之證據；
    且刑事訴訟法上所謂認定犯罪事實之積極證據，係指適合於被告犯罪事實之認定
    之積極證據而言，雖不以直接證據為限，間接證據亦包括在內，然而無論直接或
    間接證據，其為訴訟上之證明，須於通常一般之人均不致有所懷疑，而得確信其
    為真實之程度者，始得據為有罪之認定，倘其證明尚未達到此一程度，而有合理
    之懷疑存在時，自不能以推測或擬制之方法，以為有罪裁判之基礎，最高法院著
    有三十年上字第八一六號、二十九年上字第三一０五號、七十六年台上字第四九
    八六號、四十年台上字第八六號等判例可資參照。次按刑法第三百三十九條第一
    項詐欺取財罪之成立，以意圖為自己或第三人不法之所有，以詐術使人將本人或
    第三人之物交付為要件，所謂以詐術使人交付，必須被詐欺人因其詐術而陷於錯
    誤，若其所用方法，不能認為詐術，亦不致使人陷於錯誤，即不構成該罪；而債
    務人於債之關係成立後，其有未依約定本旨履行者，在社會一般交易經驗上常見
    之原因非一，舉凡因不可歸責於己之事由而不能給付，或因合法主張抗辯而拒絕
    給付，甚至在負債之後另行起意遲延給付，皆有可能，非可盡予推定為自始無意
    給付之財產犯罪一端，而刑事被告依法不負自證無罪之責任，若無足可證明其自
    始意圖不法所有之積極證據，縱就所負債務惡意違約不為履行，仍為民事上之問
    題，要難以單純債務不履行之狀態，推測其負債之初已有詐欺之故意。訊據被告
    丁○○堅決否認有何詐欺犯行，辯稱：伊以裝設鐵鋁門窗為業，自八十六年間起
    即向乙○○租車，每月交易金額約為七、八萬元，迄八十八年間景氣不佳，受業
    主拖欠工程款之累，始積欠乙○○之車租三十萬元及甲○○○之借款二十萬元；
    魏誌君之支票退票之後，伊認乙○○較有辦法，才於八十八年九月之後將上開支
    票交給乙○○，請其協助催討，另戊○○、丙○○分別係伊同居人游麗花及伊本
    人之友人，渠等交付支票均為償還欠款，不知為何跳票等語。
四、本件公訴意旨起訴被告於八十八年間積欠告訴人乙○○車租三十萬元及告訴人甲○○○借款二十萬元等情，業據被告供述屬實，並有借用汽車切結書、支票、本
    票、退票理由單、切結書等影本在卷可稽，固堪信為真正。惟查：
    （一）被告以經營鐵鋁門窗為業，自八十六年間起即向告訴人乙○○承租貨車，
          每月交易金額達七、八萬元，每二、三個月結算一次，車租後付，迄八十
          八年九月間始停止交易等情，業據告訴人乙○○到庭陳述明確，並有借用
          汽車切結書、日報表、免用統一發票收據等附卷可稽，當屬真實。則被告
          既業與告訴人乙○○正常交易二年之久（依上開每月交易金額計算，累積
          交易金額當達百萬元以上），自不能僅以被告未能如期清償八十八年間積
          欠之三十萬元車租，即推論其就此部分，有何不法所有之意圖，或施用詐
          術之行為。
    （二）被告所稱附表一所示案外人魏誌君簽發之支票四紙，均係在退票之後，始
          由被告於八十八年九月以後，交付告訴人乙○○協助催討等情，業據告訴
          人乙○○陳述屬實，核與證人即附表編號一、二支票之提示人案外人廖秀
          月之配偶陳民賢所證述，其因承作油漆工程自一曾姓工頭取得該二支票，
          提示遭退票後，曾姓工頭帶領向被告催討，被告以他物抵償債務後取回支
          票之情節相符；參以附表編號一、二、三張支票確實均非告訴人乙○○向
          金融機構提示，且均無告訴人乙○○之背書之事實，並有該等支票正、反
          面之影本在卷足稽，被告上開所言自屬真正。則被告既係基於請求協助催
          討票款之目的，始將附表一所示四張業遭退票之支票交付告訴人乙○○，
          其此部份行為，自與刑法上所謂之詐術無涉。
    （三）被告於八十八年五月間向告訴人甲○○○借款時所交付上開發票人為案外
          人戊○○之支票，係案外人戊○○前向案外人游麗花借款時所簽發，後由
          案外人游麗花交付其同居人即被告使用，因案外人戊○○週轉不靈，始未
          兌現等情，業據證人戊○○、游麗花到庭結證綦詳，核與卷附桃園郵局函
          所示，案外人戊○○上開帳戶於八十二年八月十二日開戶後，迄今僅有二
          次退票紀錄，並未遭拒絕往來之情形相符，自堪信為真正。則被告以其合
          法取得，而得合理預期將會兌現之支票向告訴人甲○○○借貸款項，自無
          何詐術之實施可言。
    （四）案外人丙○○雖屢經本院傳喚未到，惟自上開發票人為丙○○支票之退票
          理由單所載，係因「存款不足及拒絕往來」，而非「印鑑不符」或「已為
          止付通知」而遭退票之事實，堪認該張支票應非屬案外人丙○○本人所遺
          失或失竊者；加以案外人丙○○上開支票帳戶於七十三年十一月五日即申
          請開戶，迄八十八年七月間始發生退票，於同年十一月二十六日遭拒絕往
          來之事實，有台灣省合作金庫松興支庫函及退票紀錄明細附卷可稽，堪認
          該帳戶亦非不法人士為販賣支票，始以他人名義申請設立之人頭帳戶無訛
          ；參諸被告於八十八年十月上旬將該紙支票交付告訴人甲○○○之際，前
          開帳戶並尚未遭拒絕往來，是於別無其他積極證據之情形下，自不得僅以
          被告所交付前揭發票人丙○○之支票嗣後無法兌現，即認此部份係屬詐術
          之實施。
    此外，本院復查無其他積極證據，足認被告於八十八年間向告訴人乙○○租車及
    向告訴人甲○○○借款之際，有何不法所有之意圖，或實施詐術之行為，本件核
    屬單純之民事糾葛（被告並業與告訴人二人達成和解，有和解書一件在卷足憑）
    ，揆諸前揭說明，被告之行為，應與刑法第三百三十九條第一項詐欺取財罪之構
    成要件有間。不能證明被告犯罪，依法應為無罪之諭知。
據上論斷，應依刑事訴訟法第三百零一條第一項，判決如主文。
本案經檢察官戴文亮到庭執行職務。
中    華    民    國      九十      年      四      月          十      日
                                    臺灣臺北地方法院刑事第七庭
                                            法  官  楊  代  華
右正本證明與原本無異。
如不服本判決，應於判決送達後十日內，向本院提出上訴狀。
                                            書記官  許  博  為
中    華    民    國      九十        年      四        月      十三    日
附表一：
編號  支  票  號  碼  帳      號  發  票  日  期   面    額    備      註
0    0000000  000─三  八八．五．十     八千元     中興銀行蘆洲
0    0000000  同右        同月十五日       三萬元     分行．發票人
0    0000000  同右        同月二十三日     五萬元     ：魏誌君
四    不詳（退票後為被告拿回去）                   二十萬元
附表二：
編號  本  票  號  碼    到  期  日  期    面    額        備      註
0    000000      無                十萬元         付款人：丁○○
0    000000      無                十萬元         同右
0    000000      無                十萬元         同右


司法院資訊處製作；財團法人民間司法改革基金會備份。
